【裁判字號】    97,上訴,2353
【裁判日期】    971216
【裁判案由】    強盜等
【裁判全文】
臺灣高等法院臺中分院刑事判決        97年度上訴字第2353號
上  訴  人  臺灣臺中地方法院檢察署檢察官
上  訴  人
即  被  告  乙○○
選任辯護人  林軍男  律師
上列上訴人因被告犯強盜等案件，不服臺灣臺中地方法院九十七
年度訴字第二一四三號中華民國九十七年七月二十四日第一審判
決（起訴案號：臺灣臺中地方法院檢察署九十七年度偵字第九三
九一號），提起上訴，本院判決如下：
    主    文
原判決關於乙○○部分撤銷。
乙○○意圖為自己不法之所有，攜帶兇器，以強暴至使不能抗拒
，而取他人之物，處有期徒刑柒年貳月。
    犯罪事實
一、乙○○（前曾因酒駕之公共危險案件，經臺灣臺中地方法院
    判處拘役五十九日確定，經送監執行於民國九十三年十月三
    日執行完畢，不構成累犯）、丁○○與劉順輝係朋友關係。
    劉順輝於九十七年四月十四日下午二時許，邀其友人乙○○
    、丙○○與年籍、姓名及住居所均不詳綽號「阿華」之成年
    男子等人，同至南投縣國姓鄉訪友，丙○○與乙○○相約在
    臺中縣神岡鄉○○路「媚力四射」檳榔攤見面，由劉順輝開
    車載丙○○與乙○○會合，途中，丙○○向劉順輝提及其弟
    有一部自用小客車要出售，劉順輝稱要替丙○○找買主，丙○○乃向乙○○詢問是否要買車，乙○○因而知悉丙○○要
    出售自用小客車之事。於同日晚上七時許，乙○○詢問丙○○是否可以看車，並願出價新臺幣（下同）三萬元洽購，丙○○稱要問其弟才可決定。旋乙○○、丁○○、羅昱祥、劉
    順輝、丙○○及不詳姓名之友人十餘名相約至臺中縣豐原市
    「全家福」ＫＴＶ唱歌，渠等於同日晚上十一時許，至該Ｋ
    ＴＶ一一七號包廂飲酒唱歌，期間，陸續有人離去，丙○○
    並於九十七年四月十五日凌晨二時許，接獲家中來電，隨即
    離席返家。又於九十七年四月十五日凌晨四時二十三分，再
    回到「全家福」ＫＴＶ進入一一七號包廂，與乙○○、丁○○等人唱歌，於約五分鐘後，最後一名女子離開，包廂內只
    剩乙○○、丁○○、丙○○三人在唱歌。斯時，乙○○先向
    丙○○稱要以三萬元購買其弟之自用小客車，丙○○說要以
    五萬元才能出售，雙方因而發生口角爭執，乙○○見現場僅
    剩丙○○一人，竟基於普通傷害之犯意，先以徒手方式毆打
    丙○○一拳，在旁之丁○○見狀乃向丙○○稱：「沒大沒小
    」等語，丙○○遭乙○○毆打一拳後，心有不滿，即至其背
    包內取出其所有鐵器材質之三節警棍一支作勢欲打乙○○、
    丁○○二人，乙○○見狀遂接續前揭普通傷害之犯意與丁○○共同基於普通傷害之犯意聯絡（丁○○所涉普通傷害犯行
    ，業經原審判刑確定），分別上前與丙○○搶奪三節警棍，
    雙方因而互毆扭打在一起，丙○○並用口咬乙○○的右前手
    臂，此時丁○○則以拳頭及以腳踹之方式毆打丙○○之身體
    ，丙○○手中所持該支鐵器材質之三節警棍隨即遭丁○○奪
    下，丁○○並將該鐵器材質之三節警棍一支交予乙○○，乙○○隨即持該客觀上足以傷害人之生命、身體而可供作兇器
    使用鐵器材質之三節警棍敲打丙○○之頭部一下，該三節警
    棍因乙○○手滑滑掉而掉落地面，丙○○見三節警棍掉落地
    面欲上前搶回該三節警棍，又與乙○○扭扯在一起，丙○○
    又要以口咬乙○○的手臂，嗣乙○○再搶到該三節警棍，又
    以左手持該三節警棍敲打丙○○之頭部二下，丙○○跌倒在
    地，隨即又撲向乙○○要搶回三節警棍，乙○○再持該支三
    節警棍敲打丙○○之頭部三下（敲打時有部分被丙○○擋下
    ），致使丙○○因而受有頭皮撕裂傷、顏面、左小臂多處擦
    傷等傷害。期間乙○○持三節警棍毆打丙○○時因不慎將Ｋ
    ＴＶ包廂內之玻璃桌面打破，致使玻璃碎片散落一地（毀損
    部分未據ＫＴＶ業者提出告訴），乙○○見其本身及友人丁○○二人在與丙○○互毆之過程中身體均受有傷害，復明知
    ＫＴＶ包廂內玻璃碎片散落一地，除持續承同前普通傷害之
    犯意外，同時復基於使人行無義務之事之犯意，除大叫命丙○○「跪下」外，並再度持鐵器材質之三節警棍警棍毆打丙○○頭部（後腦勺），要求丙○○將口袋裡的錢拿出來，乙○○即以此等強暴手段使丙○○心生畏懼除自其口袋皮包內
    拿出一疊仟元鈔，算其數目為一萬一千元（起訴書誤認為一
    萬二千元），並放置在桌子上外，更當場下跪在滿地都是碎
    玻璃的地板上，而行此無義務之事，乙○○即取走該一萬一
    千元，同時並以臺語稱：「算啥小」。丁○○見狀，即向乙○○稱這是別人的錢，不要拿等語，乙○○即向丁○○回稱
    ：沒關係，這算是我們的醫藥費等詞。乙○○又見丙○○之
    背包一只（內有墨鏡、綠色背包、黑色小包包、印章、手電
    筒、鑰匙環、鑰匙十七支、白色ＯＫＷＡＰ手機、照相機、
    手錶、國民身分證、健保卡、重大傷殘卡、殘障手冊等物）
    置放在一旁吧檯椅子上，旋另基於為自己不法所有之意圖，
    對仍下跪在滿地都是碎玻璃地板上的丙○○持警棍加以毆打
    ，並命其將背包交出，丙○○即說不要，並表示背包裡面有
    重要東西，乙○○旋又接續持警棍作勢要打丙○○，並恫稱
    ：「不拿出來就打你」等語，乙○○即以此等施強暴之手段
    至使下跪中之丙○○達於不能抗拒之程度，丙○○乃將背包
    一只移到桌子上放置，而任由乙○○取走該背包一只得逞。
二、乙○○取得該疊仟元紙鈔一萬一千元及背包一只後，隨即於
    九十七年四月十五日凌晨五時四分，與丁○○離開包廂，並
    搭乘丁○○所騎之機車，欲返回乙○○位於臺中縣神岡鄉北
    庄村北庄二十三之一號住處，車行途中遭乙○○帶走屬丙○○所有鐵器材質之三節警棍則不慎掉落途中遺失，嗣抵達乙○○住處後，丁○○提及其於剛才之衝突中眼鏡掉落，乙○○乃將上開該疊仟元紙鈔中之七千交予丁○○，剩下之四千
    元紙鈔，則留供己用，而丁○○明知該七千元尚不能充作眼
    鏡之賠償，且是乙○○強盜所得之贓物，竟仍基於收受贓物
    之犯意，予以收受，並將之藏放在其位在臺中縣原豐市○○
    路○段二六七東巷四十九號（公訴人及原審均誤為臺中縣豐
    原市○○路○段一六三號）住處之房間內（丁○○所涉收受
    贓物犯行，亦經原審判刑確定）。嗣經丙○○報警處理，始
    為警於九十七年四月十六日十八時三十分許至丁○○位在臺
    中縣原豐市○○路○段二六七東巷四十九號住處二樓搜索查
    獲上開七千元紙鈔，及於九十七年四月十七日中午十二時二
    十分許在臺中縣豐原市○○路五十二號（臺中縣警察局豐原
    分局合作派出所，原審誤為至乙○○住處）起獲上開四千元
    紙鈔（上開一萬一千紙鈔均已發還丙○○）。
三、案經丙○○訴由臺中縣警察局豐原分局報請臺灣臺中地方法
    院檢察署檢察官偵查起訴。
    理    由
壹：有關於證據能力部分：
一、按現行刑事訴訟法第二百八十七條之二規定「法院就被告本
    人之案件調查共同被告時，該共同被告準用有關人證之規定
    」，即共同被告對於其他共同被告之案件而言，為被告以外
    之第三人，本質上屬於證人，為確保被告對證人之對質詰問
    權，證人於審判中，應依法定程序，到場具結陳述，並接受
    被告之詰問，其陳述始得作為認定被告犯罪事實之判斷依據
    。本件證人即共犯丁○○於原審審理時以證人身分具結作證
    ，並已確實保障被告之對質詰問權，本院認以證人即共同被
    告丁○○之證述作為證據為適當，合先敘明。
二、至卷附之「全家福」ＫＴＶ攝影機翻拍照片、現場採證照片
    、查獲照片等照片，係屬機械性紀錄特徵，也就是認識對象
    的是攝影機、照相機鏡頭，透過鏡頭形成的畫面映寫入膠卷
    ，然後還原於照相紙上，故相片中不含有人的供述要素，再
    現實情形與作為傳達結果的攝影、照相，在內容上的一致性
    是透過機械的正確性來加以保障的，在攝影、照相中，並不
    存在人對現實情形的知覺、記憶，在表現時經常可能發生的
    錯誤（如知覺的不準確、記憶隨時間推移而發生的變化），
    故攝影及照相當然是非供述證據，並無傳聞法則之適用，惟
    上開照片既係透過攝影機、相機拍攝後經洗印所得，且與本
    案犯罪事實具有關聯性，經查又無不得作為證據之事由，依
    法自得作為證據。
三、又為警於九十七年四月十六日十八時三十分許至同案被告丁○○位在臺中縣原豐市○○路○段二六七東巷四十九號住處
    二樓搜索查獲之七千元紙鈔，及於九十七年四月十七日中午
    十二時二十分許在臺中縣豐原市○○路五十二號自被告乙○○處起獲之四千元紙鈔（上開一萬一千紙鈔均已發還丙○○
    ），因非屬供述證據而無傳聞法則之適用，惟查：該七千元
    及四千元紙鈔均係依法定程序（指同意搜索）合法所扣得，
    並非屬違法所取得之物，且亦與本案具有關聯性，當有證據
    能力，併予敘明。
四、警卷所附之被害人丙○○及被告乙○○、同案被告丁○○之
    行政院衛生署豐原醫院診斷證明書，固屬被告以外之人於審
    判外之書面陳述，惟公訴人、被告及其選任辯護人迄本院言
    詞辯論終結前並未聲明異議，復經本院審酌前開書面陳述作
    成時之情況，與上開診斷證明書乃醫院醫師本於專業知識所
    作成，具有相當之中立性，又查無其他顯有不可信之情況，
    且對本案被告乙○○被訴強盜等之待證事項具有相當關聯性
    ，依刑事訴訟法第一百五十九條之四之規定，認應有證據能
    力。
五、按刑事訴訟法第一百五十九條之一規定：被告以外之人於審
    判外向法官所為之陳述，得為證據。被告以外之人於偵查中
    向檢察官所為之陳述，除顯有不可信之情況者外，得為證據
    。本件證人丁○○、丙○○二人下列經本院所引用於檢察官
    偵訊中所為之陳述，本院審酌渠等證人於檢察官偵訊時係經
    檢察官告知具結之義務及偽證之處罰，並命證人朗讀結文後
    具結，衡情自必小心謹慎以免觸犯偽證罪，且被告乙○○及
    其選任辯護人於本院審理時亦未提出、主張任何可供證明渠
    等於檢察官偵訊時所為之陳述，究有如何之「顯有不可信之
    情況」以供本院得以即時調查，足認證人丁○○、丙○○二
    人於檢察官偵訊中經具結結證所為之證詞，自得為證據，而
    有證據能力。
六、又按刑事訴訟法第一百五十九條之五第二項所定：「當事人
    、代理人或辯護人於法院調查證據時，知有第一百五十九條
    第一項不得為證據之情形，而未於言詞辯論終結前聲明異議
    者，視為有前項之同意。」乃係基於證據資料愈豐富，愈有
    助於真實發現之理念，酌採當事人進行主義之證據處分權原
    則，並強化言詞辯論主義，透過當事人等到庭所為之法庭活
    動，在使訴訟程序順暢進行之要求下，承認傳聞證據於一定
    條件內，得具證據適格。此種「擬制同意」，因與同條第一
    項之明示同意有別，實務上常見當事人等係以「無異議」或
    「沒有意見」表示之，斯時倘該證據資料之性質，已經辯護
    人閱卷而知悉，或自起訴書、原審判決書之記載而了解，或
    偵、審中經檢察官、審判長、受命法官、受託法官告知，或
    被告逕為認罪答辯或有類似之作為、情況，即可認該相關人
    員於調查證據之時，知情而合於擬制同意之要件（最高法院
    九十六年度臺上字第四一七四號判決意旨參見）。經查，本
    件除上開證人丁○○、丙○○二人於偵訊中（指言詞供述）
    所載證據之證據能力外，本判決下列所引用之各該被告以外
    之人於審判外之陳述【含言詞（指證人丁○○、丙○○二人
    之警訊筆錄）及書面陳述（如扣押筆錄、扣押物品目錄表、
    贓物認領保管單、全家福ＫＴＶ攝影機現場位置及現場圖等
    ）】，檢察官、被告及其選任辯護人於本院準備程序及審判
    期日中均未對此部分之證據表示意見，且迄至言詞辯論終結
    前亦未聲明異議，本院審酌上開證據資料製作時之情況，尚
    無違法不當及證明力明顯過低之瑕疵，亦認為以之作為證據
    應屬適當，揆諸前開規定，爰依刑事訴訟法第一百五十九條
    之五規定，認本院後述之前揭證據等【【含言詞（指證人丁○○、丙○○二人之警訊筆錄）及書面陳述（如扣押筆錄、
    扣押物品目錄表、贓物認領保管單、全家福ＫＴＶ攝影機現
    場位置及現場圖等）】均有證據能力。
貳：有關於認定犯罪事實部分：
一、有關同案被告丁○○部分，業據臺灣高等法院臺中分院檢察
    署檢察官於九十七年十月三十一日以中分檢榮揚九七上蒞四
    六一三字第０九七００二二一七三號函撤回上訴，合先敘明
    。
二、訊據上訴人即被告（以下稱：被告）乙○○對於上揭事實除
    矢口否認有何強盜財物、恐嚇取財之不法所有動機與行為外
    ，餘則坦承其確有與同案被告丁○○於上開時、地毆打及向
    被害人丙○○搶得三節警棍，並持該三節警棍毆打被害人丙○○頭部、身體；與自被害人丙○○處取走一萬一千元及背
    包一只等情不諱，惟辯稱：伊是跟丙○○互毆打架，是丙○○先拿警棍出來挑釁，打架完伊也有受傷，丙○○就傷害的
    發生亦有責任，伊是基於丙○○要賠償伊跟丁○○，才叫丙○○拿錢出來賠償，伊沒有其他不法所有之意思，那時伊有
    比較氣憤，講話比較大聲，但伊並無要恐嚇丙○○的意思，
    可能是丙○○自己認為伊要恐嚇他。伊沒有用搶的，是丙○○自己拿錢出來賠償的。且丙○○所說的細節有部分是不對
    的，那時候丙○○說伊先揍他一拳，其實並不是伊先揍他一
    拳，是丙○○一直來魯（台語）伊，結果伊這邊被他敲到，
    伊用手肘這樣子拐丙○○，伊叫丙○○走開，丙○○很生氣
    就去拿警棍衝過來要打伊與丁○○，伊看丙○○要來打伊與
    丁○○，伊就起立抓住丙○○的手，那時伊要反抗丙○○，
    兩個人打在一起，後丁○○要來把伊與丙○○拉開，才被丙○○打傷。伊後來是因為反抗才打丙○○。且錢是那時雙方
    已經打架完，伊及丁○○都有受傷，並沒有其他意思，伊是
    基於要丙○○賠償，才叫丙○○拿錢出來賠償，伊並沒有打
    丙○○到不能抗拒的地步。錢丙○○有拿出來，背包是丙○○後面有講一句話說，你有種就拿，伊那時越想越氣，伊與
    丙○○二人互罵，伊是基於氣憤才拿走他的包包，沒有其他
    意思，背包伊在當日早上就丟到垃圾車內棄置，伊並沒有據
    為己有之不法所有意圖。伊沒有搶人家的東西意思。且丙○○說跟伊打架前幾天，身體有受傷是出車禍，其實不是出車
    禍，是前二天丙○○在公園跟人家賭博起爭執後互毆，頭及
    身體都有受傷云云。另被告乙○○之選任辯護人則為被告乙○○辯護略稱：被害人丙○○在警訊、偵訊說案發當時被告
    乙○○有跟同案被告丁○○說這是我們的醫藥費一萬二千元
    （應係一萬一千元之誤），當時被告乙○○及同案被告丁○○都有受傷，主觀上是要叫被害人丙○○賠償的意思，所以
    主觀上沒有不法所有的意圖。證人丙○○在二審法院的證述
    內容有誇大，之前沒有說被告要置他於死地，今天卻這樣講
    ，歷次陳述內容不一，所以他的證述應該以警訊筆錄最接近
    真實。又搶奪部分：兇器不是被告乙○○攜帶的，當時告訴
    人丙○○也不是不備的情況，當時丙○○還有反抗能力，被
    告乙○○與丁○○二人也已經停止毆打動作，高院刑事判決
    意旨（提出臺灣高等法院九十六年度上訴字第四三一號暨最
    高法院九十七年度臺上字第二六號刑事判決影本各一件附卷
    ）跟這個情況一模一樣，互毆造成傷害後，被告要求告訴人
    賠償，告訴人提出財物賠償，當時利用互毆後的強勢遺威，
    使告訴人行無義務之事，我們認為被告乙○○行為雖有不當
    ，但第一、被告沒有不法所有之犯意，第二、被告乙○○並
    沒有以強迫脅迫的方式，致使告訴人不能抗拒，因當時告訴
    人一人拿鐵棍跟乙○○、丁○○互相扭打，扭打造成乙○○
    手部受傷，丁○○也受傷，後來丙○○雖處於劣勢，但丙○○並不是完全沒有抵抗能力，丙○○要抵抗也是可以的，我
    們認為當時兩造發生互毆後所造成損害賠償情況，被告乙○○是基於告訴人要賠償的意思，才拿走丙○○的財物及背包
    ，在拿走背包行為當時丙○○是可以抗拒的情況下，所為雖
    為不當，只涉及強制罪，這與強盜罪及搶奪罪的構成要件不
    符合等語。
三、本院查：
  (一)本件被告乙○○對於其確有與同案被告丁○○於上揭時、地
    與被害人丙○○發生爭執進而互毆，並向被害人丙○○搶得
    三節警棍，並持該三節警棍毆打被害人丙○○頭部、身體；
    與自被害人丙○○處取走一萬一千元及背包一只乙節，業據
    被告乙○○於原審及本院審理時均坦承不諱，核與證人即被
    害人丙○○先後於警詢、偵訊中、原審及本院審理時所指述
    及結證之情節相符，並經證人即同案被告丁○○分別於警詢
    、偵訊中及原審審理時陳述及證述屬實，此外，並有臺中縣
    警察局豐原分局搜索扣押筆錄二份、扣押物品目錄表二份、
    贓物認領保管單二紙、行政院衛生署豐原醫院診斷證明書一
    份、全家福ＫＴＶ攝影機現場位置及現場圖、攝影機翻拍照
    片、現場採證照片、查獲照片等資料附卷可稽，足認被告乙○○就此部分之自白核與事實相符，應堪採信。
  (二)有關被告乙○○拿取被害人丙○○一萬一千元紙鈔及背包一
    只部分，訊據被告乙○○始終矢口否認有何不法所有之意圖
    ，辯稱：當時與丙○○扭打後，因被告丁○○在罵說他的眼
    鏡掉了，伊就拿警棍打丙○○一下，但沒有很大力，伊是叫
    丙○○拿錢出來賠丁○○，並非基於不法所有之意思，最後
    也是丙○○自己把一疊仟元紙鈔拿出來放在桌上，伊並沒有
    打丙○○到不能抗拒的地步；又伊會拿走告訴人丙○○之背
    包，是因後來伊發現旁邊有一個背包，問說是誰的？告訴人
    丙○○對伊嗆聲說「是我的，有種你拿走，我一定會讓你全
    家死光光」等語，伊聽了很氣，所以才故意拿走該背包，並
    將該背包在當日早上丟到垃圾車內棄置，伊無不法所有意圖
    ，實無恐嚇取財及強盜犯行等語。被告乙○○之選任辯護人
    則以證人即被害人丙○○於警詢時所陳稱：「－－此時丁○○叫乙○○不要拿錢，乙○○說沒關係稱這是我們的醫藥費
    用，此時丁○○就未表示任何意見。當他們離去時乙○○便
    將我的背包一同帶走。」及於檢察官偵訊時亦陳稱：「－－
    我就從背包拿了鐵棍出來，我要打乙○○，結果被乙○○搶
    走了，乙○○就打我，我們就在那邊扭打，我有咬到一個人
    的手（應係指被告乙○○），另外一個人也有一點受傷，－
    －－丁○○就跟乙○○講說這是別人的錢不要拿，乙○○就
    跟丁○○講這是我們的醫藥費一萬二千元，－－他們要走了
    ，乙○○還將我的皮包拿走」等情，認被告乙○○並無不法
    所有之意圖，至多應僅成立妨害自由罪及毀損罪（指丟棄背
    包部分）等語，為被告乙○○之利益辯護。經查：
  本件有關被害人丙○○遭取走之千元紙鈔一疊究係一萬二千
    元；抑或係一萬一千元，依被害人丙○○於原審所為之述：
    當天我確定拿出來的錢是一萬三千元，（改稱）一萬二千元
    （十一張是一千元、一張五百元、五張一百元），（改稱）
    當時我也沒有仔細數，差不多是一萬一千元或一萬二千元，
    這部分差距不重要－－等語（見原審卷第四十二頁），參以
    案發後自被告乙○○及同案被告丁○○處所查扣發還之現鈔
    共計為一萬一千元（各為四千元、七千元），在查無其他積
    極證據佐證下，自應認被害人丙○○案發時遭被告乙○○取
    走之金額為一萬一千元之千元紙鈔。
  被告乙○○取走仟元紙鈔共計一萬一千元部分，究有無為自
    己不法所有之意圖：
    本件事發時係被告乙○○及同案被告丁○○二人先與被害人
    丙○○發生爭執進而互毆（此由同案被告丁○○的眼鏡掉落
    在ＫＴＶ包廂現場內可得印證），除被害人丙○○受有傷害
    外，同時亦導致被告乙○○及同案被告丁○○二人分別受有
    「臉部之開放性傷口、右前臂擦傷及咬傷、右前臂挫傷、右
    膝挫傷、左小腿擦傷（此為被告乙○○部分）」及「左前臂
    擦傷、右手開放性傷口（此為同案被告丁○○部分）」等之
    傷害，有行政院衛生署豐原醫院診斷證明書二紙附卷可憑（
    見警卷第五十一頁、五十二頁），足認被告乙○○及同案被
    告丁○○二人確有於與被害人丙○○爭執互毆過程中受傷無
    誤。參酌以證人即被害人丙○○前於警詢時所陳稱：「－－
    此時丁○○叫乙○○不要拿錢，乙○○說沒關係稱這是我們
    的醫藥費用，此時丁○○就未表示任何意見。」及於檢察官
    偵訊時亦陳稱：「－－我就從背包拿了鐵棍出來，我要打乙○○，結果被乙○○搶走了，乙○○就打我，我們就在那邊
    扭打，我有咬到一個人的手（應係指被告乙○○），另外一
    個人也有一點受傷，－－－丁○○就跟乙○○講說這是別人
    的錢不要拿，乙○○就跟丁○○講這是我們的醫藥費一萬二
    千元。」等情，則被告乙○○於拿取該一萬一千元紙鈔時，
    雖未經會算（依現場混亂情況觀之，實亦無心平氣和會算之
    可能），然依常情判斷被告乙○○主觀想法確係有意逕將該
    一萬一千元充當其與同案被告丁○○二人之醫藥費用，實非
    不無可能，從而就此一萬一千元紙鈔部分，被告乙○○辯稱
    伊沒有不法所有之意圖尚可採信。
  被告乙○○取走被害人丙○○所有背包一只（內有墨鏡、綠
    色背包、黑色小包  包、印章、手電筒、鑰匙環、鑰匙十七
    支、白色ＯＫＷＡＰ手機、照相機、手錶、國民身分證、健
    保卡、重大傷殘卡、殘障手冊等物）部分，究有無為自己不
    法所有之意圖：
    (1)本件被告乙○○辯稱：伊會拿走丙○○之背包，是因後來
      伊發現旁邊有一個背包，問說是誰的？丙○○對伊嗆聲說
      「是我的，有種你拿走，我一定會讓你全家死光光」等語
      ，伊聽了很氣，所以才故意拿走該背包，並將該背包在當
      日早上丟到垃圾車內棄置等語，然被告乙○○取走該背包
      後，是否確有將該背包在當日早上丟棄到垃圾車內棄置乙
      情，並無任何證據以資證明，實尚難遽以採信。惟縱有如
      被告乙○○所稱確有將該只背包丟棄在垃圾車內，然因被
      告明知該只背包係被害人丙○○所有之物，竟逕行將之丟
      棄（按丟棄係屬處分他人物品之行為），益加彰顯其據有
      該只背包之主觀意圖無訛。
    (2)又被告乙○○取走背包一只時，證人即被害人丙○○於警
      、偵訊時均未曾提及其有對被告乙○○嗆聲說「有種你拿
      走，我一定會讓你全家死光光」乙節，被害人丙○○於原
      審理時更明確陳稱：當時伊沒有跟被告乙○○嗆聲說「有
      種包包你拿走」等詞（見原審卷第四十二頁）；證人即共
      同被告丁○○於原審審理時經交互詰問亦具結證稱：（問
      ：丙○○他的包包，後來被誰拿走？）乙○○叫丙○○把
      包包拿出來，丙○○剛開始不要，丙○○說他裡面有重要
      的東西，乙○○就拿警棍打他，叫他拿出來，丙○○才拿
      出來；（問：【提示九七偵九三九一號第二三頁（原審誤
      為三三頁）第八行以下筆錄並告以要旨】當時你說打到最
      後丙○○坐在沙發上（原審誤植為跪在沙發底下），乙○○要丙○○賠你眼鏡的錢、乙○○拿包包之前，丙○○有
      講，有種把包包拿走等，為何跟今日所述不符？）偵訊中
      我是這麼說沒錯，實際情形應該是當時乙○○知道我的眼
      鏡不見了，說要賠眼鏡的錢是在乙○○家中才說的，乙○○在ＫＴＶ內要丙○○拿錢出來的時候，當場並沒有要丙○○賠我眼鏡的錢，眼鏡要四、五千元也是我們回到乙○○家中才講的，在ＫＴＶ現場並沒有講，至於拿包包的時
      候，ＫＴＶ裡面有音樂，那時我聽不清楚，不知道他們在
      說什麼，因為當時我在找眼鏡，我在偵查中會說有種把包
      包拿走，那是事後回到乙○○家中，乙○○跟我講的；（
      問：據你剛剛所述，乙○○是拿警棍作勢要丙○○把包包
      拿出來，丙○○本來不肯，後來才把包包拿出來？）是；
      （問：乙○○為何要丙○○把包包拿出來？）我不知道；
      （問：丙○○本來不肯把包包拿出來，後來又為何聽乙○○的話把包包拿到桌子上？）因為乙○○說「不拿出來就
      打你」，所以丙○○就把包包拿到桌子上等語（見原審卷
      第八十頁以下審理筆錄），由此足見被告乙○○辯稱：伊
      會取走丙○○之背包是因為丙○○對伊嗆聲說「是我的，
      有種你拿走，我一定會讓你全家死光光」等語，伊聽了很
      氣，所以才故意拿走該背包云云，顯係臨訟卸責之詞，無
      足採信。
    (3)再參酌以被告乙○○因另見被害人丙○○之背包放在一旁
      ，旋又接續持警棍作勢要打丙○○，要其將背包一併交出
      ，若被告乙○○僅意在要求丙○○賠償其與同案被告丁○○受傷的醫藥費損失，而無不法所有意圖，則先前所取走
      之現金一萬一元之紙鈔已綽有餘裕，至背包內之物品是否
      仍留有現金本為被告乙○○所不知，又被告乙○○明知背
      包（按該只背包本身亦係財物）內可能有現金以外之其他
      物品，不可能如現金一般可供抵償醫藥費（如具一身專屬
      性質之印章、國民身分證、健保卡、重大傷殘卡、殘障手
      冊等、另鑰匙則不具有變價之特性），竟仍予以帶走，依
      常情而論，若謂無不法所有意圖，孰人置信！因此，雖證
      人即被害人丙○○於偵訊中曾提及其將錢拿出來放在桌上
      時，共同被告丁○○有向被告乙○○說那是別人的錢不要
      拿，被告乙○○就說那是我們醫藥費云云，然證人丙○○
      就此部分之證述所指均僅止於被告乙○○拿取該一萬一千
      元紙鈔部分時，並未提及後續被告乙○○於拿取該只背包
      時，亦有向同案被告丁○○稱：「這是我們的醫藥費」，
      足認被告乙○○就拿取被害人丙○○背包一只部分，應係
      具有為自己不法所有之意圖甚明。
  查刑法第三百二十八條第一項規定：「意圖為自己或第三人
    不法之所有，以強暴、脅迫、藥劑、催眠術或他法，至使不
    能抗拒而取他人之物或使其交付者，為強盜罪，處……」是
    至使被害人不能抗拒為強盜罪構成要件之一。上述強盜罪之
    行為態樣包含「強暴」與「脅迫」。所謂「強暴」，係謂直
    接或間接對於人之身體施以暴力，以壓制被害人之抗拒之狀
    態而言；「脅迫」則係指行為人以威嚇加之於被害人，使其
    精神上萌生恐懼之心理，以達到至使不能抗拒之程度。如「
    以西瓜刀架在屋內之人頸部」，係對被害人身體施以暴力，
    固屬「強暴」，另「以揮舞西瓜刀（或敲打桌子方式）威嚇
    在場之人」，則係以威嚇之方法使被害人心理上產生恐懼，
    應屬「威脅」之範圍（最高法院九十四年度臺上字第七０四
    一號判決意旨參見）。本件被告乙○○對仍下跪在滿地都是
    碎玻璃地板上的被害人丙○○持三節警棍加以毆打，並命其
    將背包交出，被害人丙○○當場即說不要，並表示背包裡面
    有重要東西，被告乙○○旋又接續持警棍作勢要打丙○○，
    並恫稱：「不拿出來就打你」等語，是依上開最高法院之見
    解，則被告乙○○之行為態樣應係屬「強暴」無誤。
  按刑法上恐嚇取財罪之「恐嚇」，固係指以危害通知他人，
    使該人主觀上生畏佈心之行為，然此危害之通知，並非僅限
    於將來，其於現時以危害相加者，亦應包括在內。因是，恐
    嚇之手段，並無限制，其以語言、文字為之者無論矣，即使
    出之強暴、脅迫，倘被害人尚有相當之意思自由，而在社會
    一般通念上，猶未達於不能抗拒之程度者，仍屬本罪所謂「
    恐嚇」之範疇。至於危害通知之方法，亦無限制，無論明示
    之語言、文字、動作或暗示之危害行為，苟已足使對方理解
    其意義之所在，並足以影響其意思之決定與行動自由者均屬
    之。故其與強盜之區別，端在所為之強暴、脅迫，其於社會
    一般通念上，是否足以抑制被害人之意思自由，至於不能抗
    拒，以為財物之交付為斷，倘其尚未達到此一程度，雖係意
    圖為自己不法之所有而出之以強暴、脅迫，亦僅應成立恐嚇
    取財罪（最高法院八十一年臺上字第八六七號判決意旨參照
    ）。又按強盜罪所施用之強暴、脅迫手段，袛須足以壓抑被
    害人之抗拒，使其喪失意思自由為己足，縱令被害人無實際
    抗拒行為，仍於強盜罪之成立，不生影響（參照最高法院八
    十六年度臺上字第四五０三號判決意旨）。本件被告乙○○
    拿走被害人丙○○所有之背包一只時，係以對仍下跪在滿地
    都是碎玻璃地板上的被害人丙○○持警棍加以毆打，並命其
    將背包交出，雖丙○○說不要，並表示背包裡面有重要東西
    ，被告乙○○旋又接續持警棍作勢要打丙○○，並恫稱：「
    不拿出來就打你」等語，衡以被告乙○○為年輕人，復持有
    搶自被害人處之三節警棍用以毆打被害人丙○○，且當時被
    害人丙○○係跪在滿地都是玻璃的地板上（見警卷第六十五
    頁照片），顯係以不對等之有形實力之施強暴方式壓制被害
    人丙○○之意思自由無誤。另證人丙○○於本院審理時亦結
    證稱：「（審判長問：剛剛偵查筆錄有提到乙○○有叫你下
    跪，你也有跪下嗎？）有的。」「（審判長問：之後就將你
    的皮包拿走，有無這件事情？）有的。」、「（審判長問：
    乙○○叫你下跪，你為何要下跪？）他拿鐵棍威脅我，恐嚇
    我，而且打我。」、「（審判長問：你不下跪，他敢對你怎
    樣嗎？）他會打我，我有反抗，我也有咬他們，我的武器只
    有咬而已。」、「（審判長問：你的意思當時你無法抗拒？
    ）我無法抵抗，我已經被他們打得全身都是傷。」「（辯護
    人問證人丙○○：乙○○跟你拿錢及背包當時有無打你？）
    他拿我的錢之後，地上的玻璃他叫我跪下。」等語（見本院
    九十七年十二月二日審判筆錄），是由當時客觀情勢觀之，
    被害人丙○○於被告乙○○強取其所有之背包一只時，確已
    達於不能抗拒之程度無誤，縱被害人丙○○因下跪當場並無
    明顯之抵抗行為，仍不影響強盜罪之成立。
  次按刑法第三百二十一條第一項第三款之攜帶兇器竊盜罪，
    係以行為人攜帶兇器竊盜為其加重條件，此所謂兇器，其種
    類並無限制，凡客觀上足對人之生命、身體、安全構成威脅
    ，具有危險性之兇器均屬之，且祇須行竊時攜帶此種具有危
    險性之兇器為已足，並不以攜帶之初有行兇之意圖為必要（
    最高法院七十九年度臺上字第五二五三號判例要旨參照）；
    另按兇器不論係於未行竊前即攜帶持有或在竊盜現場臨時持
    以行竊，均應論以攜帶兇器竊盜【七十五年十一月二十五日
    （七五）廳刑一字第九九五號函研究意見參見】。本件被告
    乙○○於強盜被害人丙○○所有之背包一只時，所持供兇器
    使用之三節警棍一支，經證人丙○○於本院審理時結證稱：
    「（審判長問：那支警棍是你的嗎？）是我的，我防身使用
    的。」「（審判長問：警棍是三節的嗎？）甩出來是三節，
    若沒有甩出來是一節。」「（審判長問：沒有甩的長度是多
    少？有甩的長度是多少？）沒有甩的長度是三十公分（實際
    以捲尺丈量）。有甩的長度是九十公分（實際以捲尺丈量）
    。他打我時，我有甩出來。」「（審判長問：鐵棍材質是什
    麼材質？）鐵（空心）的材質。」等詞（見本院九十七年十
    二月二日審判筆錄），足認該未扣案之三節警棍自係屬兇器
    無訛。
  另按正當防衛必須對於現在不法之侵害，始足當之，侵害業
    已過去，或無從分別何方為不法侵害之互毆行為，均不得主
    張防衛權，而互毆係屬多數動作構成單純一罪，而互為攻擊
    之傷害行為，縱令一方先行出手，還擊之一方，在客觀上苟
    非單純對於現在不法之侵害為必要排除之反擊行為，因其本
    即有傷害之犯意存在，自無主張防衛權之餘地（最高法院九
    十六年度臺上字第三五二六號判決意旨參照），被告乙○○
    於本院理時均坦承其係與被害人丙○○二人互打起來，且綜
    上客觀情勢，被告乙○○故意徒手毆打及在搶得三節警棍後
    持續毆打被害人丙○○之行為，顯非出於防衛之意思，更不
    符合正當防衛之客觀必要性，自無可為正當防衛之主張。綜
    上所述，足認被告乙○○上開所辯諸情，無非均係事後脫飾
    卸責之砌詞，均無足採信。本件事證至臻明確，被告乙○○
    犯行均洵堪認定。
四、論罪科刑：
    本件被告乙○○就上揭犯罪事實所為之以徒手毆打被害人丙○○一拳，及以所搶得之鐵器材質三節警棍敲打被害人丙○○頭部及身體，使被害人丙○○受有傷害之行為，核係犯刑
    法第二百七十七條第一項之普通傷害罪；又被告乙○○就上
    揭犯罪事實所為之大叫命被害人丙○○「跪下」及強命將口
    袋皮包裡的錢拿出來，致使被害人丙○○因而心生畏懼，而
    自其口袋皮包內拿出一疊仟元鈔，算其數目為一萬一千元，
    更當場下跪在滿地都是碎玻璃的地板上，而行此無義務之事
    之行為，則係犯刑法第三百零四條第一項之以強暴使人行無
    義務之事罪；又被告對仍下跪在滿地都是碎玻璃地板上的被
    害人丙○○持警棍加以毆打，並命其將背包交出，被害人丙○○即說不要，並表示背包裡面有重要東西，被告乙○○旋
    又接續持警棍作勢要打丙○○，並恫稱：「不拿出來就打你
    」，以此等施強暴之手段至使下跪中之被害人丙○○達於不
    能抗拒之程度，乃將背包一只拿到桌子上放置，而任由被告
    乙○○取走該背包所為，係犯強盜罪，而有刑法第三百二十
    一條第一項第三款之攜帶兇器情形，應依刑法第三百三十條
    第一項之規定論以意圖為自己不法之所有，攜帶兇器，以強
    暴至使不能抗拒，而取他人之物罪。其中被告乙○○就普通
    傷害犯行部分（不包括拿取現鈔一萬一千元及強盜背包一只
    時，被告乙○○獨自持三節警棍毆打被害人丙○○部分），
    與同案被告丁○○二人間，有犯意聯絡及行為分擔，為共同
    正犯。又我國刑法於九十四年二月二日修正公布，九十五年
    七月一日施行後，業已刪除牽連犯及連續犯之適用，而回歸
    刑法最基本原理之一罪一罰原則，惟對於在同一密接時間、
    同一空間內，對同一被害人所為之符合數構成要件之犯罪行
    為，究係屬於數罪關係；抑或僅係為一行為觸犯數罪名之想
    像競合犯關係，似應細觀全案推展之過程以為論斷（因案件
    之發展過程係屬浮動狀態，或行為人主觀犯意時有不同；或
    客觀行為表現錯綜無法割裂），非可一概論。至本案被告乙○○上揭犯罪事實所為之過程中，其初始僅係單純之互毆行
    為，本無含有任何強制或不法所有之意圖在內，惟在傷害行
    為持續進行過程中，又加入強度更高之使人行無義務之事之
    強制犯行，甚至在傷害（指持三節警棍毆打）及為強制行為
    （指下跪及拿出現鈔）持續過程中，又推展出新的不法所有
    意圖，進而達到強盜財物（指背包）之最終結果，如強行欲
    以割裂分別論罪，則因每一犯罪行為過程均有局部或全部重
    疊之情形存在，實無從逕以強行分割併論，於此種犯罪行為
    態樣下【如本案中被告乙○○持三節警棍毆打被害人丙○○
    之行為係自始持續到強取背包之最後階段；而「下跪」之強
    制行為則貫連被告乙○○拿取一萬一千元（無不法所有意圖
    ）及拿取背包（具有不法所有之意圖）二個階段】，因均係
    在同一密接時間、同一空間內，對同一被害人所為，在無從
    割裂分論之情況下，自仍以想像競合犯論處為當，故被告乙○○上開以一行為觸犯普通傷害罪、以強暴使人行無義務之
    事罪及意圖為自己不法之所有，攜帶兇器，以強暴至使不能
    抗拒，而取他人之物罪等三罪名，為想像競合犯，依刑法第
    五十五條之規定，應從較重之意圖為自己不法之所有，攜帶
    兇器，以強暴至使不能抗拒，而取他人之物罪處斷。本件公
    訴意旨認被告乙○○全案所為應依刑法第三百二十八條第一
    項之普通強盜罪處斷（其中被告乙○○所犯傷害、恐嚇之行
    為均為強盜之階段行為，為強盜行為所吸收，不另論罪），
    尚有未洽，惟起訴之社會基本事實相同，爰依法變更起訴法
    條，併予敘明。又公訴人起訴事實雖未敘及被告乙○○大叫
    命被害人丙○○「跪下」，以強暴手段致使被害人丙○○心
    生畏懼，當場下跪在滿地都是碎玻璃的地板上，而行此無義
    務之事之犯行，然此部分事實與公訴人起訴之犯罪事實既具
    有想像競合犯之裁判上一罪關係，應為起訴效力所及，自在
    本院所得審理之範圍，附此敘明。原審認被告乙○○所為，
    分別係犯刑法第二百七十七條第一項之普通傷害罪及同法第
    三百四十六條第一項之恐嚇取財罪，事證明確，應予論科，
    固非無見，惟查：原審就本件同案被告丁○○藏放現鈔七
    千元之地點及查獲現鈔七千元之地點；及警方起獲被告乙○○所持四千元現鈔之地點均有誤認，實有未洽；原審就被
    告乙○○大叫命被害人丙○○「跪下」，以此施強暴手段致
    使被害人丙○○心生畏懼，當場下跪在滿地都是碎玻璃的地
    板上，而行此無義務之事之犯行部分，均未予調查認定，尚
    有未合；原審就被告乙○○命被害人丙○○將口袋皮包裡
    的錢拿出來，致使被害人丙○○因心生畏懼，而自其口袋皮
    包內拿出一疊仟元鈔，算其數目為一萬一千元部分，忽略被
    告乙○○拿取該部分現鈔時，客觀上表現於外之對話，即「
    沒關係，這算是我們的醫藥費」等詞，同時亦忽略被告乙○○與同案被告丁○○二人亦因被害人丙○○之行為而均受有
    傷害之情形，未為客觀之推敲認定，而逕認被告乙○○就此
    部分係具有為自己不法所有之意圖，尚嫌速斷，亦有可議；
    又原審就被告乙○○對仍「下跪」在滿地都是碎玻璃地板
    上的被害人丙○○持警棍加以毆打，並強命其將背包交出，
    被害人丙○○即說不要，並表示背包裡面有重要東西，被告
    乙○○旋又接續持警棍作勢要打丙○○，並恫稱：「不拿出
    來就打你」等語，被告乙○○即以此等施強暴之手段至使下
    跪中之被害人丙○○達於不能抗拒之程度乙情，均未調查認
    定，而逕認被害人丙○○係因心生畏懼始交出背包，但當時
    其交付財物與否，應仍有自由斟酌之餘地，自尚未達於意思
    自由已被壓制，不能抗拒之程度，同有可議；原審就被告
    乙○○所為，認分別係犯刑法第二百七十七條第一項之普通
    傷害罪及同法第三百四十六條第一項之恐嚇取財罪，忽略本
    案每一犯罪行為過程均有局部或全部重疊之情形存在，其逕
    予割裂併罰，亦有未合。本件被告乙○○上訴意旨及被告乙○○之選任辯護人為被告乙○○所為之辯護意旨除坦承有普
    通傷害之行為，然認被害人就傷害之發生亦有責任，原審判
    決實嫌過重外，另認被告乙○○主觀上並無為自己不法所有
    之意圖，實不構財產犯罪，至多應僅立強制罪及毀損罪而已
    ，固均無可採（詳見前述），檢察官上訴意旨認被告乙○○
    所為，應係構成刑法第三百二十八條第一項之強盜罪（實應
    係構成刑法第三百三十條第一項之加重強盜罪），據而指摘
    原判決有關被告乙○○部分不當，為有理由，原判決有關被
    告乙○○部分既有上揭疏誤，自應由本院將原判決關於被告
    乙○○部分予以撤銷，另為適當之判決。爰審酌被告乙○○
    之平日素行、其與告訴人丙○○僅因細故爭執，竟不思平和
    處理，進而為傷害行為，造成告訴人受有傷害，惟衡及於本
    件衝突過程中，被告乙○○所持用以毆打告訴人丙○○之三
    節警棍，乃告訴人丙○○自己先行從背包中取出作勢攻擊被
    告乙○○與同案被告丁○○二人，嗣後始遭奪下乙情、告訴
    人丙○○所受之傷勢、被告乙○○復強命告訴人丙○○下跪
    ，及強使其拿出口袋皮包內之財物一萬一千元，致使告訴人
    丙○○行此無義務之事、被告乙○○正值青年，不思以正當
    途徑獲取財物，竟以強盜之方式貪圖不法利益，犯罪之動機
    、目的屬實可議、以攜帶兇器之方式強盜財物，行徑惡劣，
    對告訴人造成心理之驚嚇甚鉅，嚴重危害社會治安，敗壞善
    良風氣、上開強盜行為所獲取財物之價值及被告乙○○犯罪
    後之態度，復未與告訴人達成和解賠償損害等一切情狀，量
    處如主文第二項所示之刑，以示懲儆。
五、至未扣案鐵器材質之三節警棍一支，乃告訴人丙○○所有，
    業據告訴人丙○○及被告乙○○供明在卷，又非屬違禁物，
    核與沒收之要件不符，爰不予宣告沒收之，附此敘明。
據上論斷，應依刑事訴訟法第三百六十九條第一項前段、第三百
六十四條、第二百九十九條第一項前段、第三百條，刑法第三百
三十條第一項、第二百七十七條第一項、第三百零四條第一項、
第五十五條，刑法施行法第一條之一第一項、第二項前段，判決
如主文。
本案經檢察官甲○○到庭執行職務。
中    華    民    國    97    年    12    月    16    日
            刑事第九庭    審判長法  官  江  德  千
                                法  官  賴  妙  雲
                                法  官  許  旭  聖
以上正本證明與原本無異。
如不服本判決應於收受送達後10日內向本院提出上訴書狀，其未
敘述上訴之理由者，並得於提起上訴後10日內向本院補提理由書
（均須按他造當事人之人數附繕本）「切勿逕送上級法院」。
                                書記官  紀  美  鈺
中    華    民    國    97    年    12    月    17    日
附錄本案論罪科刑法條依據：
刑法第三百三十條：
犯強盜罪而有第三百二十一條第一項各款情形之一者，處七年以
上有期徒刑。
前項之未遂犯罰之。
刑法第三百二十八條：
意圖為自己或第三人不法之所有，以強暴、脅迫、藥劑、催眠術
或他法，至使不能抗拒，而取他人之物或使其交付者，為強盜罪
，處五年以上有期徒刑。
以前項方法得財產上不法之利益或使第三人得之者，亦同。
犯強盜罪因而致人於死者，處死刑、無期徒刑或十年以上有期徒
刑；致重傷者，處無期徒刑或七年以上有期徒刑。
第一項及第二項之未遂犯罰之。
預備犯強盜罪者，處一年以下有期徒刑、拘役或三千元以下罰金
。
刑法第二百七十七條第一項：
傷害人之身體或健康者，處三年以下有期徒刑、拘役或一千元以
下罰金。
刑法第三百零四條第一項：
以強暴、脅迫使人行無義務之事或妨害人行使權利者，處三年以
下有期徒刑、拘役或三百元以下罰金。


司法院資訊處製作；財團法人民間司法改革基金會備份。
